【裁判字號】    92,家訴,99
【裁判日期】    921205
【裁判案由】    確認婚姻關係存在
【裁判全文】
臺灣桃園地方法院民事判決  九十二年度家訴字第九九號
    原      告  甲○○
    被      告  乙○○
右當事人間確認婚姻關係存在事件，於中華民國九十二年十一月二十一日言詞辯論終
結，本院判決如左：
    主      文
確認兩造間婚姻關係存在。
訴訟費用由被告負擔。
    事      實
甲、原告方面：
  一、聲明：如主文所示。
  二、陳述：
    (一)兩造於民國（下同）六十六年結婚，迄今二十逾年，被告任職於台北縣新莊市
      萬通模具有限公司，約每半月返家一次，原告則於台南市以販賣冷飲維生，原
      告於九十一年間因罹患糖尿及高血壓等病症，身心常感不適，惟被告返家後，
      從未探視原告病情兩造形同陌路，且屢提及要與原告離婚，但均遭原告拒絕。
      嗣被告於九十一年十一月五日休假返家時，持數份已由被告及證人蔡璟、林秀
      瑛等二人簽名之離婚協議書（下稱：系爭離婚協議書）返家，要求原告於系爭
      離婚協議書上簽名離婚，原告迫於無奈及一時氣忿而於系爭離婚協議書上簽名
      ，並共同前往戶政事務所完成離婚登記。
    (二)原告雖於系爭離婚協議書上簽名，並向戶政機關為離婚登記，惟證人蔡璟、林
      秀瑛等二人並未在場親見或親聞兩造有離婚之真意，即事先於系爭離婚協議書
      上簽名，難認具備民法第一千零五十條所定離婚之法定要式，是兩造於九十一
      年十一月五日之協議離婚自屬無效，為此提起本件訴訟，確認兩造婚姻關係存
      在。
  三、證據：提出離婚協議書影本一件及戶籍謄本二件為證。
乙、被告方面：
  一、聲明：駁回原告之訴。
  二、陳述：被告係在家中與原告談妥離婚協議後，再去找蔡璟及林秀瑛擔任兩造協
      議離婚之證人，被告曾告知二位證人兩造要離婚之事，被告持系爭離婚協議書
      給證人簽署時，僅有被告簽章其上，原告尚未於系爭離婚協議書上簽名，且二
      位證人簽章時，原告均未在場，二位證人在系爭離婚協議書上簽章後，被告再
      將系爭離婚協議書拿給原告簽章，兩造並一同辦理離婚登記；九十一年十一月
      五日當天上開二證人與原告未碰面。
丙、本院依職權訊問證人蔡璟、林秀瑛。
    理      由
一、本件原告主張兩造於六十六間結婚，嗣於九十一年十一月五日至戶政事務所辦理
    離婚登記之事實，業據其提出戶籍謄本及離婚協議書為證，並為被告不否認，堪
    信為真實。
二、原告主張兩造雖於系爭離婚協議書上簽名，但證人蔡璟、林秀瑛並未親見或親聞
    兩造是否確有離婚之真意即簽字於系爭離婚協議書證人欄之事實，業經證人蔡璟
    於本院九十二年十一年二十一日言詞辯論期日到庭證稱略以：被告僅口頭告知伊
    兩造要離婚之事，除了被告口述兩造要離婚外，未見過其他關於兩造要離婚之字
    條或書面文件，伊並未問原告此事是否屬實，便於離婚協議書上簽章，伊簽章時
    僅告在場，並且在本期日才第一次見到原告等語，被告亦陳稱證人於系爭離婚協
    議書簽名時，僅有被告簽章其上，原告尚未簽名，且原告均未在場，辦理離婚登
    記當日，該二證人亦未與原告碰面等語，堪認原告之上開主張為真實。
三、按兩願離婚，應以書面為之，有二人以上證人之簽名，並應向戶政機關為離婚之
    登記，民法第一千零五十條定有明文。次按民法第一千零五十條所謂二人以上證
    人之簽名，固不限於作成離婚證書時為之，亦不限於協議離婚時在場之人，始為
    證人，然究難謂非親見或親聞雙方當事人確有離婚真意之人，亦得為證人。本件
    兩造於九十一年十一月五日所簽訂之系爭離婚協議書雖經蔡璟、林秀瑛之簽章其
    上，惟蔡璟既未於兩造為離婚協議之際在場見聞，亦未知悉親聞原告確有離婚之
    真意，依上開說明，蔡璟自非上開規定所謂之「證人」，則兩造間之協議離婚即
    未具備應有二人以上證人之要件，而不生效力，從而，原告訴請確認兩造之婚姻
    關係存在為有理由，應予准許。
四、因本案事證已臻明確，兩造其餘主張陳述及所提之證據，均毋庸再予審酌，附此
    敘明。
五、據上論結，原告之訴為有理由，依民事訴訟法第七十八條判決如主文。
中      華      民      國    九十二    年    十二      月      五      日
                                      台灣桃園地方法院家事法庭
~B法      官  林望民
右正本係照原本作成。
如對本判決上訴，須於判決送達後二十日內向本院提出上訴狀。
中      華      民      國    九十二    年    十二      月      八      日
~B法院書記官  陳玉芬


司法院資訊處製作；財團法人民間司法改革基金會備份。
